臺灣板橋地方法院民事判決　　　　　　　　　　　　九十二年度訴字第一七０九號
　　原　　　告　甲○○即高秀.
　　訴訟代理人　高育民律師
　　　　　　　　鄭淑屏律師
　　被　　　告　乙○○
　　　　　　　　丙○○○
　　共　　　同
　　訴訟代理人　周佳弘律師
右當事人間請求遷讓房屋等事件，於民國九十三年六月十七日言詞辯論終結，本院判
決如左：
    主      文
原告之訴駁回。
訴訟費用由原告負擔。
    事      實
甲、原告方面：
壹、聲明：
一、被告乙○○應將台北縣蘆洲市○○○路○段七十二巷六號房屋遷讓返還原告暨共
    有人陳吳美珠，並自民國七十七年四月十日起至還屋之日止每年給付原告新台幣
    （下同）二萬一千八百元。
二、被告丙○○○應將台北縣蘆洲市○○○路○段七十二巷八號房屋遷讓返還原告暨
    共有人陳吳美珠，並自七十七年四月十日起至還屋之日止每年給付原告一萬五千
    元。
貳、陳述：
一、台北縣蘆洲市○○○路○段七十二巷六號及八號房屋，係原告甲○○（原名高秀
    英）持分三分之二，案外人陳吳美珠持分三分之一，原告與陳吳美珠係業主即起
    造人乃所有權人，有台北縣政府工務局核發五十八淡洪建字第二二九號建築執照
    及台北縣政府建設局核發六十二淡洪建使字第二四號建築物使用許可書與該二房
    屋稅繳款書可稽，惟原、被告間並無任何法律關係，被告竟無權占有該二房屋數
    十年，有其
    占有或侵奪其所有物者得請求返還之」，乃請求遷讓返還該二房屋。
二、又依民法第一百七十九條前段規定「無法律上之原因而受利益致他人受損害者，
    應返還其利益」，本件依房屋稅課稅價值該六號房屋為三十二萬七千元，該八號
    房屋為二十二萬二千五百元，而依土地法第九十七條之規定以年息百分之十乘以
    原告持分三分二計算損害，則該六號原告房屋每年損害金為二萬一千八百元，該
    八號房屋原告每年損害金為一萬五千元，乃依法請求之。
三、對被告抗辯之陳述：
（一）被告所引最高法院判決載「按自已所建之房屋 (包括定作人使承攬人為其興建
      之房屋，土地所有權人與他人合建而分配取得之房屋，及其他因出資而原始取
      得之房屋在內)與依法律行為取得者有別，亦不在民法第七百五十八條所謂非
      經登記不生效力之列」，本件雖於五十八年八月二十五日由鄭水圳與地主余聰
      訂立所謂之合作建築契約書，但該契約書係真正可疑，且鄭水圳無資力豈能興
      建，因此由原告出資興建而由原告為起造人申領建造執照，原、被告提出之房
      屋稅單亦載原告為納稅義務人，而依房屋稅條例第四條第一項規定「房屋稅向
      房屋之所有人徵收之」，因此鄭水圳最多為承攬人原告為定作人，原告自己所
      建之房屋乃為原始取得，依上記判決原告為系爭房屋所有權人無疑。
（二）再依土地登記規則第七十九條第一項規定「申請建物所有權第一次登記應提出
      使用執照，申請人非起造人時應檢具移轉契約書」等語，足證原告依起造人始
      有權當然取得所有權，而為建物所有權第一項之申請登記，起造人依建築法雖
      有各種責任與義務，當不能排除其合法當然取得第一次申請登記之權利而為原
      始所有人，原告既為建造執照之起造人或使用執照之業主當係原始取得人亦為
      所有權人，惟被告一再曲解以法律行為取得登記而依民法第七百五十八條非經
      登記不生效力之規定，殊屬不合。
（三）復被告所陳「和成新村住宅委建合約」係私文書，其委建人董人釗與被告及其
      前手有何關係，被告未為任何之舉證，亦無房屋門牌號碼之記載而天成公司鄭
      水圳均非建造執造之起造人，豈能合法受任興建系爭房屋，因此該合約自屬無
      效，復被告與所謂之前手許施時，詹春水與原告間並無任何委建或買賣關係，
      被告憑空占有系爭房屋自屬無合法權源。至於姜林忠信與陳吳美珠間訂立之協
      議書是否真正可疑，亦係通謀虛偽意思表示而無效，尤其無拘束原告之效力及
      餘地。
（四）又被告所謂依大法官會議釋字第一○七號解釋之反面解釋，本件原告之請求已
      罹於時效消滅亦屬誤解。蓋系爭房屋係原告原始興建者係當然所有權人，則依
      最高法院八十六年台上字第三七五七號判例，略以「惟以所有權依法免予登記
      之不動產被他人占用者，為保護所有人之權益，免受侵奪，其除去請求權及回
      復請求權，應認無民法第一百二十五條消滅時效之適用」，因此本件被告以時
      效抗辯，亦屬不合。
（五）按民法第七百五十九條規定「因繼承、強制執行、公用徵收或法院之判決於登
      記前已取得不動產物權者，非經登記，不得處分其物權」及最高法院五十一年
      台上字第一三二號判例「因繼承原因登記前已取得不動產物權者，非經登記，
      不得處分其物權，固為民法第七百五十九條所明定，惟該條之登記並無期間之
      限制」，本件系爭房屋未經登記不得處分之限制而已，但既經政府核照予原告
      原始建築者，原告為所有權人至為明確，並有台北縣政府工務局核發五十八淡
      洪建字第二二九號建築執照載業主為原告，及鈞院向台北縣政府所調建築設計
      圖及核照經過全卷均係原告名義，復台北縣政府建設局核發陸貳淡洪建使字第
      二十四號建築物使用許可證明書載業主亦係原告等依所有系爭房屋稅單載納稅
      義務人均為原告，有上開各公文書為證，雖原告迄未依土地法辦理系爭建物第
      壹次所有權登記，而依首開民法及判例之釋示及土地法之規定，均無登記期間
      之限制或規定，本件系爭房屋原告為原始興建者當有所有權。但被告與原告間
      無任何法律行為亦未經登記依民法第七百五十八條之規定被告顯無合法權源而
      為無權占有甚明。至於被告抗辯分別向前手許施時或方玉華買受云云，但許施
      時、方玉華對系爭建物並無所有權，後手之被告亦未經登記取得所有權確為無
      權占有。至於姜林忠信與陳吳美珠間協議書係債之契約，無拘束原告之效力。
      但鄭水圳與余聰間亦係債之契約，鄭水圳無能力興建經解約乃由地主出具土地
      使用同意書原告，始由原告申領建照出資興建，原告為系爭房屋所有權人，因
      此鄭水圳與系爭房屋無關，被告未自合法之所有權人即原告取得所有權，則被
      告無合法權源而係無權占有尤明。
（六）關於最高法院八十六年台上字第三七五七號判決雖非判例，但依土地法經政府
      核發建照興建之房屋無限期登記之規定，則依土地登記規則第七十九條第一項
      規定「建物所有權第一次登記由起造人提出使用執照始可辦理，非起造人應提
      出移轉契約書」，足證起造人為原始所有權人，是故本件原告為系爭房屋原始
      興建人乃係所有權人，殊非任何人得以否認者，既無限期登記之強制規定，則
      該判決與本件相同，當可適用上記判決而無消滅時效之適用。
參、證據：提出建築物使用許可書、房屋稅繳款單及
    台北縣政府五八年淡洪建字第二二九號建築執照及六二淡洪建使字第二四號建築
    物使用許可書卷宗。
乙、被告方面：
壹、聲明：
一、如主文第一項所示。
二、如受不利判決，願供擔保請准宣告免為假執行。
貳、陳述：
一、原告是否為系爭台北縣蘆洲市○○○路○段七十二巷六號及八號房屋之所有權人
    ？
（一）查本件原告主張其為系爭房屋之所有權人，所憑之證據為其係台北縣政府工務
      局五十八年淡洪建字第二二九號建築執照起造人，亦為台北縣政府建設局六十
      二年淡洪建字第二四號建築物使用許可書所記載之業主，並為該二房屋房屋稅
      之納稅義務人。惟按「建築物之起造人，僅為建造該建築物之申請人，負建築
      法規定之義務與責任。是尚難僅據起造人之名義，認定建築物所有權誰屬。此
      觀建築法第十二條、第二十六條至第四十一條等規定自明」、「查建造執照僅
      係行政機關管理建築之方法，並非取得所有權之法定證據，未辦理建物第一次
      所有權以前，房屋所有權屬於出資興建之原始建築人，與起造人及納稅人名義
      誰屬無涉」，最高法院著有八十五年度台上字第二四五六號、八十五年度台上
      字第二四七號判決明揭其旨。是本件原告所提上開證據，無從證明其為系爭房
      屋之所有權人。
（二）次查房屋稅條例第四條第一項前段雖規定「房屋稅向房屋之所有人徵收之」，
      惟本件系爭房屋房屋稅之課徵，係依房屋稅條例第四條第四項規定「未辦建物
      所有權第一次登記且所有人不明之房屋，其房屋稅向使用執照所載起造人徵收
      之；無使用執照者，向建造執照所載起造人徵收之；無建造執照者，向
      或管理人徵收之」，向使用執照之起造人徵收，而非向房屋所有人徵收，原告
      依房屋稅條例第四條第一項前段規定主張其為系爭房屋所有權人，並無理由，
      況房屋稅納稅義務人之記載，僅為行政機關課稅對象之記載，不能依此認定所
      有權歸屬。
（三）再查土地登記規則第七十九條第一項雖規定「申請建物所有權第一次登記，應
      提出使用執照．．．申請人非起造人時，應檢具移轉契約書或其他證明文件」
      ，惟該等規定僅係行政機關作業程序規定，依前開最高法院判決所示，無從以
      此認定系爭房屋所有權歸屬。
（四）另依鈞院向台北縣政府工務局調閱之五八淡洪建字第二二九號建築執照全卷第
      一四一至一四三頁所示「合作建築房屋契約書」，係由訴外人鄭水圳與地主余
      聰簽立，可見系爭房屋並非原告所興建，僅由原告掛名建築執照起造人，並因
      此成為使用許可書之業主，原告依此主張其為系爭房屋所有權人，並非實在。
      再依上開建築執照全卷第八二至八五頁所示訴外人姜林忠信與陳吳美珠間協議
      書，明確記載「第二條：．．．．。而鄭水圳前借用乙方陳吳美珠名義請領台
      北縣政府建設局五十八年九月二十日所發淡水河洪水平原管制區建築許可書（
      五八淡洪建字第二二九號）所核准在蘆洲鄉○○○○○段三０四、三０五、三
      ０六之一、三０七等地號上全部所有已建築房屋（各二層）完成，共計七十六
      棟之建物其建築執照許可之名義，全部歸還與鄭水圳收回，不論其以後就該建
      築物之房屋七十六棟所有權名義辦理登記所有權與任何人，皆與乙方陳吳美珠
      絲毫無關。因事實上該六棟建物，並非乙方所建，而係鄭水圳個人興建之房屋
      ，乙方僅借乙方之名義與鄭水圳申請建築執照而已。另有高秀英名義，亦係鄭
      水圳向高秀英借用高秀英之名義申請建照。但此部分與乙方無關，特此聲明。
      」。據此可知，無論原告或陳吳美珠，均係訴外人鄭水圳所使用之人頭，並非
      實際興建房屋之人。
二、被告是否有無權占有系爭房屋情事？
（一）查本件系爭台北縣蘆洲市○○○路○段七十二巷六號房屋係被告乙○○之妻陳
      王春花於六十二年十一月九日向訴外人許施時購買，有不動產買賣契約書可稽
      ；系爭台北縣蘆洲市○○○路○段七十二巷八號房屋則係被告丙○○○之夫曾
      廣長與訴外人方玉華於六十五年十月十七日合資向訴外人詹君水購買，被告丙
      ○○○之夫曾廣長嗣於七十五年六月三日再向訴外人方玉華購買二分之一，此
      亦有讓渡證書可稽。經查訴外人許施時及詹君水係於五十九年間出資委託天成
      企業股份有限公司代為興建該二房屋，此有當時天成企業股份有限公司溪墘和
      成新村住宅委建合約可稽，雖建築執照登記原告為起造人，惟訴外人許施時及
      詹君水始為出資興建之原始起建築人，依上開最高法院著有八十五年度台上字
      第二四七號判決所示，訴外人許施時及詹君水始為該二房屋之所有權人，被告
      等向渠等購買該二房屋，進而占有使用該二房屋，係有正當合法權源，並非無
      權占有。
（二）次查系爭房屋之房屋稅自始至今均由被告等繳納，有房屋稅繳款書可稽，而被
      告等亦已向原地主購得該二房屋座落基地之土地所有權，此亦有土地登記簿謄
      本可稽。反觀原告自六十二年至今，超過三十年時間對該二房屋不聞不問，亦
      未繳納一絲一毫房屋屋稅，就該二房屋從沒有門窗、沒有水電、沒有門牌之空
      殼房屋修繕增建成房屋現況之過程，完全沒有參與，竟於三十年後，突然出現
      主張該二房屋為其所有，不僅毫無理由，亦與事理有違。
三、縱假設原告為系爭房屋之所有權人，原告對系爭房屋之不動產返還請求權是否已
    罹於時效而消滅？
（一）依司法院大法官會議釋字第一0七號解釋「已登記不動產所有人之回復請求權
      ，無民法第一百二十五條消滅時效規定之適用。」之反面解釋，未依土地法及
      土地登記規則登記之不動產所有回復請求權，有民法第一百二十五條消滅時效
      規定之適用。於本件中，系爭房屋均係未依土地法及土地登記規則登記之不動
      產，原告超過十五年以上未請求被告等返還，是原告本件請求，已罹消滅時效
      ，謹此抗辯。
（一）次查原告所提最高法院八十六年台上字第三七五七號判決，並非判例，無拘束
      法院判決之效力。再者，依該判決要旨全文所示，係針對依法免予登記之林業
      用地所為判決，與本件訟爭標的之系爭房屋性質係屬依法應登記之不動產不同
      ，亦即系爭房屋依土地法第四十一條規定，並非依法免予登記之不動產，是上
      開判決於本件並無適用，原告主張並無理由。
四、基上所陳，原告既非系爭房屋之所有權人，被告等復無無權占有情事，原告依法
    即無請求被告遷讓房屋及返還不當得利之權利，原告所訴並無理由。而縱假設原
    告為系爭房屋之所有權人，原告對系爭房屋之不動產返還請求權亦已罹於時效而
    消滅。
參、證據：提出不動產買賣契約書、讓渡證書、和成新村住宅委建合約、房屋稅繳款
    書、土地登記簿謄本、合作建築房屋契約書及協議書等件為證。
    理      由
一、本件原告主張：原告與訴外人陳吳美珠係座落台北縣蘆洲市○○○路○段七十二
    巷六號及八號房屋之共同起造人即所有權人，原告應有部分三分之二，陳吳美珠
    應有部分三分之一，被告乙○○、丙○○○竟分別無權占有前述六號、八號房屋
    數十年，自應將房屋遷讓返還原告，並按年賠償原告二萬一千八百元、一萬五千
    元之損害金，爰依民法第七百六十七條前段所有物返還請求權及同法第一百七十
    九條前段不當得利返還請求權，訴請判決如聲明所示等情。
二、被告則以：原告既非系爭房屋之所有權人，被告復無無權占有情事，原告依法即
    無請求被告遷讓房屋及返還不當得利之權利，且縱原告為系爭房屋之所有權人，
    其對系爭房屋之不動產返還請求權亦已罹於時效而消滅等語置辯。
三、原告主張其與訴外人陳吳美珠共有系爭房屋，乃建物所有權人之事實，為被告所
    否認，原告固提出建築物使用許可書、房屋稅繳款單等件及聲請本院調閱台北縣
    政府五八年淡洪建字第二二九號建築執照及六二淡洪建使字第二四號建築物使用
    許可書卷宗為證，惟查：
（一）按「建造執照僅係行政機關管理建築之方法，並非取得所有權之法定證據，未
      辦理建物第一次所有權以前，房屋所有權屬於出資興建之原始建築人，與起造
      人及納稅人名義誰屬無涉」、「建築物之起造人，僅為建造該建築物之申請人
      ，負建築法規定之義務與責任。是尚難僅據起造人之名義，認定建築物所有權
      誰屬」，最高法院分別著有八十五年度台上字第二四七號、八十五年度台上字
      第二四五六號號判決可資參照。查本件原告自承系爭房屋並未辦理建物第一次
      所有權登記，雖其提出建築物使用許可書、房屋稅繳款單等件及聲請本院調閱
      台北縣政府五八年淡洪建字第二二九號建築執照及六二淡洪建使字第二四號建
      築物使用許可書卷宗，證明原告名義上為系爭房屋之起造人及納稅人，惟揆諸
      上開說明，仍不足證明其為系爭房屋之所有權人，且原告復無法舉證證明其為
      系爭房屋出資興建之原始起造人，自難認系爭房屋為原告所有。
（二）又本院向台北縣政府工務局調閱之五八淡洪建字第二二九號建築執照全卷第一
      四一至一四三頁所示「合作建築房屋契約書」，係由訴外人鄭水圳與地主余聰
      簽立，據此可見系爭房屋並非原告所出資興建，僅由原告掛名為建築執照起造
      人而已。再依上開建築執照全卷第八二至八五頁所示訴外人姜林忠信與陳吳美
      珠間協議書，明確記載「第二條：．．．。而鄭水圳前借用乙方陳吳美珠名義
      請領台北縣政府建設局五十八年九月二十日所發淡水河洪水平原管制區建築許
      可書（五八淡洪建字第二二九號）所核准在蘆洲鄉○○○○○段三０四、三０
      五、三０六之一、三０七等地號上全部所有已建築房屋（各二層）完成，共計
      七十六棟之建物其建築執照許可之名義，全部歸還與鄭水圳收回，不論其以後
      就該建築物之房屋七十六棟所有權名義辦理登記所有權與任何人，皆與乙方陳
      吳美珠絲毫無關。因事實上該六棟建物，並非乙方所建，而係鄭水圳個人興建
      之房屋，乙方僅借乙方之名義與鄭水圳申請建築執照而已。另有高秀英名義，
      亦係鄭水圳向高秀英借用高秀英之名義申請建照。但此部分與乙方無關，特此
      聲明」等語，益徵原告及陳吳美珠均係鄭水圳所使用之人頭，並非實際興建房
      屋之人，故系爭房屋自非原告所有。
四、從而，原告依無權占有及不當得利之法律關係，訴請（一）被告乙○○應將台北
    縣蘆洲市○○○路○段七十二巷六號房屋遷讓返還原告及共有人陳吳美珠，並自
    七十七年四月十日起至還屋之日止每年給付原告二萬一千八百元；（二）被告丙
    ○○○應將台北縣蘆洲市○○○路○段七十二巷八號房屋遷讓返還原告及共有人
    陳吳美珠，並自七十七年四月十日起至還屋之日止每年給付原告一萬五千元；為
    無理由，應予駁回。
五、本件事證已臻明確，兩造其餘攻、防方法及舉證，於判決結果均無影響，不再一
    一贅述，附此敘明。
據上論結，本件原告之訴為無理由，依民事訴訟法第七十八條，判決如主文。
中　　　華　　　民　　　國　　九十三　　年　　　七　　　月　　 十五 　　日
                                臺灣板橋地方法院民事第二庭
                                    法  官  連士綱
右為正本係照原本作成
如對本判決上訴，須於判決送達後廿日內向本院提出上訴狀
中　　　華　　　民　　　國　　九十三　　年　　　七　　　月　　 二十 　　日
                                    書記官  李宏明
